臺灣高等法院臺中分院刑事判決　　　　94年度上訴字第1064號
上　訴　人
即　被　告　丁○○
指定辯護人　本院公設辯護人　己○○
上列上訴人，因被告偽造有價證券等案件，不服臺灣臺中地方法
院94年度訴字第407號，中華民國94年4月6 日第一審判決（起訴
案號：臺灣臺中地方法院檢察署93年度核退偵字第177 號）提起
上訴，本院判決如下：
    主  文
上訴駁回。
    事  實
一、丁○○與乙○○係男女朋友，乙○○因違反毒品危害防制條
    例案件，民國（下同）90年9 月間經臺灣苗栗地方法院檢察
    署發布通緝，丁○○亦因違反毒品危害防制條例案件未到案
    ，即將遭臺灣臺中地方法院檢察署發布通緝（通緝日期為90
    年12月21日），其兩人為共同租屋居住以避警方查緝，卻又
    均無支付租金之意，乃共同基於行使變造特種文書、偽造私
    文書及詐欺得利之犯意聯絡，先由乙○○於同年10月間某日
    ，在臺中縣某處交付甲○○之國民身分證（該國民身分證係
    乙○○於不詳時間，在甲○○苗栗縣苗栗市○○路127 之43
    號住處所竊取）予丁○○，而丁○○明知該國民身分證係屬
    來源不明之贓物，仍基於收受贓物犯意，予以收受，並隨即
    在臺中縣豐原市○○路100巷23 號住處，以將其上原有甲○○照片撕下，換貼為丁○○照片之方式，變造完成貼有丁○○照片之「甲○○」國民身分證，足以生損害於甲○○及戶
    政機關對於國民身分證管理之正確性。丁○○及乙○○兩人
    ，再推由丁○○出面，於91年1月19 日，在其所欲承租門牌
    號碼：臺中市○區○○路49號11樓9 號房屋內，出示前開變
    造之「甲○○」國民身分證，假冒係甲○○本人，而行使該
    變造之國民身分證，向慶陸建設開發有限公司（下稱慶陸公
    司）之代表人丙○○（起訴書誤載為戊○○○）佯稱要承租
    上開房屋，並在如附表編號1.所示之屬私文書之房屋租賃契
    約書一式2份，各偽簽「甲○○」姓名1次，復按捺指印1 次
    後，將其中1 份偽造房屋租賃契約書交給丙○○收執而行使
    之，使慶陸公司誤認承租人為甲○○，並使甲○○有受追償
    債務之虞，足以生損害於甲○○及慶陸公司之權益。又因丙○○表示不收取現金作為押租金，但須簽發票面金額新臺幣
    （下同）1萬6千元之本票以代替之，乃單獨基於意圖供行使
    之用而偽造有價證券之犯意，以「甲○○」名義簽發如附表
    編號2.所示之本票1 紙，交付丙○○，致丙○○陷於錯誤，
    誤信丁○○有租賃房屋並繳納租金之真意，而將前開房屋交
    付丁○○與乙○○使用，使丁○○及乙○○因而取得使用該
    房屋之不法利益。丁○○除於91年1月19 日訂約時及翌日各
    交付2千元予丙○○以支付租金外，其餘租金（每月8千元）
    、應負擔之水電費、瓦斯費、管理費等費用，丁○○乙○○
    均未給付，並於91年4 月間起即避不見面，共積欠租金及前
    揭應負擔費用，共計43073 元。嗣因丙○○母親戊○○○於
    同年5 月間，丁○○及乙○○搬離上開房屋後，入內清查時
    ，發現丁○○之國民身分證影本，始知悉上情。
二、案經戊○○○告發及甲○○訴由臺中市警察局第二分局報告
    臺灣臺中地方法院檢察署呈請臺灣高等法院臺中分院檢察署
    ，令轉臺灣彰化地方法院檢察署檢察官偵查後，再呈請臺灣
    高等法院臺中分院檢察署令轉臺灣臺中地方法院檢察署檢察
    官偵查起訴。
    理  由
一、訊據上訴人即被告（下稱被告）丁○○，對於右揭犯罪事實
    ，先後於原審、本院調查時均供承不諱，且查：
(一)告訴人甲○○於警詢指訴：伊於89年間認識乙○○後，她曾
    到伊家中作客，趁機竊取伊放在桌上皮包內之國民身分證，
    待乙○○離開後，伊發現身分證不見了，但不確定是否為乙○○所竊取，所以未報案，直到伊國民身分證被偽造而至警
    局製作筆錄，始確定是乙○○竊取伊國民身分證等語（參見
    臺灣臺中地方法院檢察署91年度偵字第18536 號卷16頁）。
    又證人即簽約時亦在場之被害人慶陸公司代表人丙○○母親
    戊○○○，於警詢、偵查中及本院調查時證述：甲○○並非
    實際租屋之人，在伊清查出租房屋時，發現1 張被告之國民
    身分證影本，可以確認91年1月19 日，來承租房屋的，是被
    告本人，他是與乙○○同住，前後只付了4 千元房租，尚欠
    43073元之房租及水電、瓦斯及管理費未還，在91年4月中旬
    後，被告及乙○○均避不見面等語（參見同上卷13至15頁、
    50頁），復有如附表編號1.所示被告冒用「甲○○」名義所
    簽立房屋租賃契約書（參見同上卷31至38頁）及簽發之如附
    表編號2.所示之本票（參見原審卷36頁）各1份附卷可稽。
(二)共犯乙○○所交付「甲○○」之國民身分證，係共犯乙○○
    於不詳時間，在證人甲○○家中所竊取等情，業如前述，是
    該「甲○○」國民身分證核屬贓物無誤。而國民身分證，係
    作為識別個人身分及資格之證明，與個人之關係甚為密切，
    且並不具有流通性，若以之為交易、處分之對象，通常即涉
    及不法情事，是在共犯乙○○任意交付「甲○○」國民身分
    證之情形下，就該國民身分證之來源，依社會通念，應足以
    啟人疑竇，被告復於原審準備期日時供認：不知道乙○○如
    何取得該國民身分證，但應該是不法取得等語，再於原審審
    理時供陳：我想這張國民身分證之來源可能有問題，否則怎
    能拿別人的國民身分證來使用等語，足證被告就該國民身分
    證係來源不明之贓物乙節，已有所認識，惟仍加以收受，應
    有收受贓物之故意，殆無疑義，要堪認定。
(三)又被告於偵查中供承：當時因其不知道是否已被通緝，而乙○○則已確定被通緝，加上其與乙○○均不想付租金，所以
    才冒用「甲○○」名義訂立房屋租賃契約書等語（參見臺灣
    彰化地方法院檢察署92年度偵字第3545號卷19頁），且觀諸
    被告係以換貼照片方式，變造告訴人甲○○之國民身分證，
    並持以行使，而於前揭房屋租賃契約書上填寫告訴人甲○○
    之國民身分證統一編號及住所，是依該租賃契約書上所載資
    料，無一足以令被害人慶陸公司知悉承租人究係何人；再佐
    以被告僅於訂約日及翌日進住該房屋時，各給付2 千元租金
    外，其餘之租金及水電、瓦斯及管理費，均未繳納，嗣後亦
    不告而別，其有施用詐術，冀免支付租金及其他費用之不法
    意圖，彰然明甚，洵堪認定。
(四)被告於原審時供稱：其簽發如附表編號2.所示本票時，乙○○並不在場，她並不知道其簽本票之事，事後有告訴乙○○
    ，因為房東不收現金作為押租金，所以要簽發本票等語，足
    徵被告與共犯乙○○在共謀以「甲○○」名義承租房屋時，
    應未預料到有簽發票據之必要，因此，被告嗣於訂約時，在
    慶陸公司代表人丙○○須簽發票據作為押租金要求下，偽造
    如附表編號2.所示本票之行為，應已超出共犯乙○○之本意
    ，而為共犯乙○○所未能預料，是就被告偽造如附表編號2.
    所示本票之部分，自難令乙○○亦負共犯之責。再者，被告
    變造告訴人甲○○之國民身分證，自堪認足以生損害於告訴
    人甲○○及戶政機關就國民身分證管理之正確性，又其冒用
    告訴人甲○○名義訂立房屋租賃契約，致被害人慶陸公司誤
    認承租人為告訴人甲○○，而不知實際訂約者為何人，因而
    求償無門，並有使告訴人甲○○受民事追償之虞，足以生損
    害於甲○○及慶陸公司，是被告上開犯行，均堪認定。綜上
    所述，本件事證明確，被告犯行均堪認定，應依法論科。
二、按所謂「署押」，指於紙張或物體上簽署姓名，或其他符號
    ，其作用在表示其承認簽署文書之效力，與印文具有同一之
    作用與效力。一般人有於姓名之下再按捺指紋，或以按捺指
    紋代替簽名者，如偽造指紋，亦屬偽造署押一種（參照最高
    法院92年臺上字第4815號判決意旨）。又按，行使偽造有價
    證券以使人交付財物，本即含有詐欺之性質，如果所交付之
    財物，即係該證券本身之價值，其詐欺取財仍屬行使偽造有
    價證券之行為，不另論以詐欺取財罪；但如行使該偽造有價
    證券，係供擔保或作為新債清償而借款，則其借款之行為，
    已屬行使偽造有價證券行為以外之另一行為，應再論以詐欺
    取財罪，並依牽連犯關係，從一重處斷（參照最高法院90年
    臺上字第5416號判決意旨）。本件被告，明知共犯乙○○所
    交付之「甲○○」國民身分證係屬來路不明贓物，仍收受，
    核其所為，係犯刑法第349條第1項收受贓物罪。被告以換貼
    照片之方式，變造「甲○○」之國民身分證，並於與被害人
    慶陸公司訂立房屋租賃契約時出示而行使之，核其此部分所
    為，係犯刑法第216條、第212條之行使變造特種文書罪。又
    由被告冒用「甲○○」之名義，與慶陸公司訂立如附表編號
    1.所示之房屋租賃契約，而於如附表編號1.所示之房屋租賃
    契約書上偽造「甲○○」之簽名及按捺指印後，將其中1 份
    房屋租賃契約持交被害人慶陸公司之代表人丙○○而行使之
    ，此部分所為，係犯刑法第216條第210條之行使偽造私文書
    。且被告意圖供行使之用，偽造以「甲○○」名義為發票人
    之如附表編號2.所示之本票，核其所為，係犯刑法第201 條
    第1 項偽造有價證券罪。被告無支付租金之意，而冒用「甲○○」名義，使被害人慶陸公司陷於錯誤而交付房屋供被告
    使用，而使被告獲得使用房屋之不法利益，核其所為，係犯
    刑法第339條第2項之詐欺得利罪。被告簽發如附表編號2.所
    示之本票，係作為押租金，以擔保租金之支付及租賃期間所
    生之損害賠償之用，而非取得其票面金額1萬6千元之對價，
    因此被害人慶陸公司之代表人，嗣於收受被告所偽造之如附
    表編號2.所示本票後，將房屋交付被告與共犯乙○○使用，
    使被告及共犯乙○○取得使用房屋之不法利益，已屬行使偽
    造有價證券行為以外之另一行為，揆諸前揭最高法院判決意
    旨，自應另論以詐欺得利罪。
三、被告與共犯乙○○，就行使變造特種文書罪、行使偽造私文
    書罪及詐欺得利罪部分，有犯意聯絡及行為分擔，均為共同
    正犯。另按，連續犯之成立，除主觀上須基於1 個概括之犯
    意外，客觀上須先後數行為，逐次實施而具連續性，侵害數
    個同性質之法益，其每一前行為與次行為，依一般社會健全
    觀念，在時間差距上，可以分開，在刑法評價上，各具獨立
    性，每次行為皆可獨立成罪，構成同一之罪名，始足當之；
    如數行為於同時同地或密切接近之時地實施，侵害同一之法
    益，各行為之獨立性極為薄弱，依一般社會健全觀念，在時
    間差距上，難以強行分開，在刑法評價上，以視為數個舉動
    之接續施行，合為包括之一行為予以評價，較為合理，則屬
    接續犯，而為包括之一罪（參照最高法院86年臺上字第3295
    號判例意旨）。茲查，被告於訂立如附表編號1.所示之房屋
    租賃契約時，在1式2份之房屋租賃契約上，偽造「甲○○」
    之簽名及指印各2次之行為，顯係在密接時地，利用同1機會
    ，本於單一犯意接續多次行為，侵害同一法益，觸犯同一犯
    罪構成要件，各行為獨立性極為薄弱，依一般社會健全觀念
    ，在時間差距上，難以強行分開，屬接續犯，應論以一罪。
    被告變造「甲○○」國民身分證及偽造房屋租賃契約書之私
    文書後分別持以行使，變造國民身分證及偽造私文書之低度
    行為，均應為高度之行使變造特種文書及行使偽造私文書行
    為所吸收，不另論罪。又被告偽造房屋租賃契約書及如附表
    編號2.之本票時，其偽造署押分別為偽造私文書或偽造有價
    證券之部分行為，均不另論罪。被告行使偽造有價證券之輕
    度行為，應為偽造有價證券之重度行為所吸收，亦不另論罪
    。被告所犯收受贓物罪、行使變造特種文書罪、行使偽造私
    文書罪、詐欺得利罪及偽造有價證券罪間，有方法目的牽連
    關係，應依刑法第55條，從一重偽造有價證券罪處斷。公訴
    人就被告收受贓物及行使偽造私文書之犯罪事實，漏未論列
    ，惟此部分犯罪事實與右揭論罪科刑之偽造有價證券、偽造
    私文書、行使變造特種文書及詐欺得利犯行，分別有吸收犯
    之實質上一罪及牽連犯之裁判上一罪關係，本應為起訴效力
    所及，法院自應併予審理。
四、原審經審理結果，認被告罪證明確，因而適用刑法第 201條
    第1項、第216條、第210條、第212條、第339條第2項、第34
    9條第1項、第55條、第205條、第219條、第38條第1項第2款
    、第3款，罰金罰鍰提高標準條例第1條前段等規定，並審酌
    被告為躲避警察追緝，復不願支付租金，竟變造甲○○之國
    民身分證後，冒用其名義訂立租賃契約並簽發本票，導致被
    害人慶陸公司就被告積欠之租金，求償無門，且使告訴人甲○○有受追償之危險，惟念及被告偽造之本票僅有1 張，對
    社會交易之影響程度尚屬輕微，其所為顯與一般偽造有價證
    券行為人係藉偽造有價證券行為以圖得不法利益，並擾亂票
    據正常流通之交易程序等重大經濟犯罪行為有間，且嗣後已
    與被害人慶陸公司達成和解，並清償積欠之租金及其他費用
    （有和解書附於原審卷38頁可憑），犯後復坦認犯行，態度
    良好等一切情狀，量處被告有期徒刑3年2月，並說明「被告
    選任辯護人雖請求法院依刑法第59條規定，酌量減輕其刑，
    惟按刑法第59條之酌量減輕其刑，必須犯罪另有特殊之原因
    與環境等等，在客觀上足以引起一般同情，認為即予宣告法
    定低度刑期尤嫌過重者，始有其適用。查本件被告因違反毒
    品危害防制條例案件，拒不到案，為躲避追緝，復又不願支
    付房租，始為本件犯行，殊無堪資憫恕之情可言。至被告事
    後與被害人和解並賠償其損害等情，僅為法院在法定刑範圍
    內衡量科刑輕重之標準，而非得據為酌量減輕之理由，併此
    敘明」。再說明【如附表編號2.所示之本票1 紙，係偽造「
    甲○○」名義為發票人之有價證券，應依刑法第205 條規定
    宣告沒收。又變造之「甲○○」國民身分證上所貼被告照片
    ，為被告所有，且係供其變造特種文書所用之物；被告偽造
    「甲○○」簽名及指印所附如附表編號1.所示之房屋租賃契
    約書，其中由被告收執者，為被告所有，且為其犯罪所得之
    物，雖均未扣案，惟既無法證明已滅失而不存在，應分別依
    刑法第38條第1項第2款、第3 款規定，宣告沒收之。至如附
    表編號1.所示之房屋租賃契約書，已交付被害人慶陸公司部
    分，雖為被告行使偽造私文書所用之物，然既非被告所有，
    爰不依刑法第38條第2 款宣告沒收；惟其上「甲○○」之署
    押，共計2枚（含簽名及指印各1枚），應依刑法第219 條規
    定，宣告沒收】。經核其認事用法尚無違誤，量刑亦屬允當
    ，被告提起上訴，請求輕判，難認有理由，其上訴自應予駁
    回。又被告受合法傳喚，無正當理由不到庭，爰不待其陳述
    ，逕行判決如前。
據上論斷，應依刑事訴訟法第368條、第371條，判決如主文。
本案經檢察官庚○○到庭執行職務
中　　華　　民　　國　　94　　年　　6 　　月　　28　　日
                  刑事第一庭  審判長法　官　陳　紀　綱
                                    法　官　陳　登　源
                                    法　官　蔡　聰　明
上列正本證明與原本無異。
如不服本判決應於收受送達後十日內向本院提出上訴書狀，其未
敘述上訴之理由者並得於提起上訴後十日內向本院補提理由書（
均須按他造當事人之人數附繕本）。
                                    書記官　郭　振　祥
中　　華　　民　　國　　94　　年　　6 　　月　　28　　日
附表：
┌──┬────────────────┬──────┐
│編號│ 偽  造  署  押  所  在         │偽造署押數量│
├──┼────────────────┼──────┤
│ 1. │被告與慶陸建設開發有限公司於91年│甲○○簽名及│
│    │1 月19日就門牌號碼：臺中市北屯區│指紋各2枚   │
│    │北屯路49號11樓9 號房屋所訂立之租│            │
│    │賃契約2份                       │            │
├──┼────────────────┼──────┤
│    │票據號碼002938號、發票日為91年1 │甲○○簽名及│
│ 2. │月19日、未載到期日、票面金額壹萬│指紋各1枚   │
│    │陸仟元之本票1紙                 │            │
└──┴────────────────┴──────┘
刑法第201條：
意圖供行使之用，而偽造、變造公債票、公司股票或其他有價證
券者，處三年以上十年以下有期徒刑，得併科三千元以下罰金。
行使偽造、變造之公債票、公司股票或其他有價證券，或意圖供
行使之用，而收集或交付於人者，處一年以上七年以下有期徒刑
，得併科三千元以下罰金。　　　　　　　　　　　　　　　Ｉ
